【裁判字號】    93,訴,4148
【裁判日期】    950126
【裁判案由】    機關團體作業組織所得稅
【裁判全文】
臺北高等行政法院判決
                                     93年度訴字第04148號
                              .
原      告  財團法人功學社學術獎助基金會
代  表  人  甲○○
訴訟代理人  高進發  律師
被      告  財政部臺北市國稅局
代  表  人  張盛和（局長）住同上
訴訟代理人  乙○○
上列當事人間因機關團體作業組織所得稅事件，原告不服財政部
中華民國93年11月8日台財訴字第09313532030號訴願決定，提起
行政訴訟。本院判決如下：
    主  文
原告之訴駁回。
訴訟費用由原告負擔。
    事  實
一、事實概要：
    緣原告民國（下同）87年度機關或團體結算申報，原列報補
    習班收入新台幣（下同）87,889,781元、基金會收入1,134,
    278元、收入合計89,024,059元，補習班支出79,849,419元
    、基金會支出6,284,513元、支出合計86,133,932元，被告
    機關初查以原告用於與創設目的有關之活動支出金額為5,98
    6,359元，占銷售貨物或勞務以外收入1,134,278元及轉正後
    銷售貨物或勞務所得13,952,965元之39．68％，支出未達收
    入百分之70，乃依「教育文化公益慈善機關或團體免納所得
    稅適用標準」（下稱免稅適用標準）第2條之1規定，計算課
    稅所得額為9,100,884元。原告不服，提起復查，未獲變更
    ，提起訴願遭決定駁回，遂提起本件行政訴訟。
二、兩造聲明：
    (一)原告聲明求為判決：1.訴願決定、復查決定及原處分均撤
                          銷。
                        2.訴訟費用由被告負擔。
    (二)被告聲明求為判決：1.駁回原告之訴。
                        2.訴訟費用由原告負擔。
三、兩造之爭點：被告依教育文化公益慈善機關或團體免納所得
    稅適用標準第2條之1規定，核定原告課稅所得額為9,100,88
    4元，是否適法？
    (一)原告主張之理由：
      1.按所得稅法第4條第1項第13款規定：「教育、文化、公
        益、慈善機關或團體，符合行政院規定標準者，其本身
        之所得及其附屬作業組織之所得」，免納所得稅。其免
        稅之要件，必須教育、文化、公益、慈善機關或團體符
        合行政院規定標準，亦即行政院所規範之標準，係有關
        教育、文化、公益、慈善機關或團體之組織或條件必須
        符合標準，與該組織或團體之所得項目無關。然查行政
        院所發布「教育、文化、公益、慈善機關或團體免納所
        得稅適用標準」第2條規定：「教育、文化、公益、慈
        善機關或團體符合下列規定者，其本身之所得及其附屬
        作業組織之所得，除銷售貨物或勞務之所得外，免納所
        得稅」之規定，其中「銷售貨物或勞物之所得」，排除
        在免稅之範圍，此為所得稅法第4條第1項第13款規定所
        無，由此可見行政院所發佈「免稅適用標準」之行政命
        令，超越母法（所得稅法第4條第1項第13款）之規定，
        依大法官會議釋字第367號解釋理由書所載：「舉凡應
        以法律明定之租稅項目，自不得以命令作不同之規定，
        否則即屬違反租稅法律主義」，依憲法第172條規定，
        應屬無效。
      2.財政部訴願決定書理由欄第4項第10行記載：「該標準
        之所以規定將銷售貨物或勞務所得，排除於免納所得稅
        之適用範圍，乃鑑於機關團體及其附屬作業組織如有銷
        售貨物或勞務之行為，即與一般營利事業無異，卻享受
        免稅之利益，產生稅制不公平現象，故有加以規範之必
        要，亦即為維護租稅公平，乃將有關銷售貨物或勞務之
        所得之排除於免稅範圍之外」等語，查所得稅法第4條
        第1項第13款規定「教育、文化、公益、慈善機關或團
        體…其本身之所得及其附屬作業組織之所得」均免納所
        得稅，並未限制「附屬作業組織」之「銷售貨物或勞務
        之所得」不在免稅之範圍。再者「附屬作業組織之所得
        ，依加值型及非加值型營業稅法第3條規定，當然係指
        銷售貨物及勞務之所得，其營業行為當然與一般營利事
        業無異，祇是因為該附屬作業組織隸屬於所得稅法第4
        條第1項第13款之教育、文化、公益、慈善機關或團體
        才獲得免稅，這是依法有據，其實所得稅法所有的免稅
        都是產生稅制不公平，所以財政部駁回訴願之理由，卻
        以「附屬作業組織如有銷售貨物或勞務之行為，即與一
        般營利事業無異，卻享受免稅所產生稅制不公平現象，
        故有加以規範之必要」等語，其理由顯有不當及錯誤。
        因此行政院免稅適用標準第2條「銷售貨物或勞務之所
        得」排除在免稅範圍，顯然違反所得稅法第4條第1項第
        13 款之規定，依憲法第172條規定，命令抵觸法律者無
        效，因此行政院所訂免稅適用標準第2條將附屬作業組
        織之所得排除銷售貨物或勞務之所得為免稅之項目，顯
        然無效。
      3.又「免稅適用標準」第8條規定：「其用於與其創設目
        的有關活動之支出，不低於基金之每年孳息及其他各項
        收入百分之70」，其所謂「基金之每年孳息及其他各項
        收入」係指基金之全部收入而言，並非指「機關團體銷
        售貨物或勞務以外之收入加計其銷售貨物或勞務之所得
        額」，然財政部84年12月27日台財稅第000000000號函
        對前開免稅適用標準第2條第8款百分之70計算式之解釋
        ，係以「機關團體用於與其創設目的有關活動之支出占
        『機關團體銷售貨物或勞務以外之收入加計其銷售貨物
        或勞務之所得額』之比例為準」，其解釋有所不當，試
        舉一例加以說明：如果某基金會之「除銷售勞務以外之
        收入」為10萬元，而銷售勞務收入為1百萬元，至於為
        銷售勞務所為支出係屬經營與創設目的有關之支出為90
        萬元，如依行政院之解釋其收入共為110萬元，而與創
        設目的有關之支出為90萬元，其比例為百分之81．8，
        符合免稅標準，若依上述財政部之解釋，則收入祇有20
        萬元（因為銷售勞務之收入1百萬元，減去支出90萬元
        ，其剩餘所得額為10萬元，再加上「除銷售勞務以外之
        收入」10萬元，共20萬元），已無支出，顯然無法計算
        其所占之比率，亦即財政部之解釋將「與創設目的有關
        之支出」，以基金會之收入予以減除而使其消失，以致
        使基金會無法達到免稅之標準，如此解釋，顯然違反上
        述行政院所發佈免稅適用標準第8條之規定及意旨。依
        下級命令不能牴觸上級命令，牴觸者無效之規範下，則
        財政部84年12月27日台財稅第000000000號解釋函應屬
        無效，不能適用。以上原告之主張，財政部避而不談，
        其駁回訴願之決定顯然理由不備。
      4.財政部訴願決定書第8頁倒數第6行記載：「本部對於免
        稅適用標準第2條第8款百分之70之計算，規定以『機關
        團體用於與其創設目的有關活動之支出』占『機關團體
        銷售貨物或勞務以外之收入加計其銷售貨物或勞務之所
        得額』之比例為準，乃在於推動機關團體確實將其可運
        用之資金，從事與其創設目的有關之活動，防止有公益
        之名而無舉辦公益事業之實，亦即鼓勵用於與其創設目
        的有關活動之支出，符合公益目的，並無不當。」等語
        ，有所錯誤。查財政部對於免稅適用標準第2條第8款機
        關團體用於與其創設目的有關活動之支出必須達到百分
        之70始可免稅，其理由「乃在於推動機關團體確實將其
        可用之資金，從事與其創設目的有關之活動，防止有公
        益之名而無舉辦公益事業之實」等語，原告並未反對，
        祇是其所述理由與上述計算百分之70之公式無關。而且
        其計算百分之70之計算公式有所錯誤，詳如前項所述。
        次查財政部所函示之計算公式其主要之錯誤在於原告銷
        售勞務所支出之成本係屬「經營與原告創設目的有關之
        支出」，則財政部不能將銷售勞務之收入減去與其經營
        與創設目的有關之支出，以其所得額併入銷售勞務以外
        之收入作為計算公式之分母，而且將「用於與其創設目
        的有關活動支出」削減甚多，甚至該支出為「零」。一
        般而言，如作業組織銷售貨物或勞務之收入占該財團法
        人之全部收入比例很高時，則依該計算方式計算，很難
        達到百分之70之標準，將被課以所得稅，顯然其計算公
        式有違反邏輯及錯誤。
      5.查原告章程第6條第4款之經營業務訂有「附設音樂、語
        文及資訊電腦短期補習班」之項目，亦即經營補習班之
        支出為原告創設目的有關之支出，此有原告章程可稽（
        原証5號），顯然符合財政部68年10月9日台財稅第3711
        3號函之解釋（原証6號）。次查原告87年度結算申報，
        依台北市國稅局核定通知書（原証1號）所載，原告之
        收入為89,690,778元，為創設目的有關活動之支出為
        80,589,84元，其比例為89．85﹪，已超過免稅標準
        百分之70。又依本狀第1項所主張銷售貨物或勞務依所
        得稅法第4條第1項第13款規定應屬免稅。因此原告在
        87年度機關或團體結算申報，依法勿須繳納所得稅，但
        台北市國稅局竟核定原告之所得稅額為2,265,221元
        ，顯有違法。
      6.被告所提出答辯狀第3項援用司法院大法官釋字第346號
        解釋而主張行政院所發布「教育、文化、公益、慈善機
        關或團體免納所得稅適用標準」，並無與憲法第19條牴
        觸乙節，原告分別反駁如左：
        (1)查司法院大法官釋字第346號解釋，祇是表示法律基
          於特定目的，就徵收稅捐，可授權行政機關訂定行政
          命令而已，並非指行政院所頒布「教育、文化、公益
          、慈善機關或團體免納所得稅適用標準」之內容可違
          反法律之規定。
        (2)關於行政院所頒布「教育、文化、公益、慈善機關或
          團體免納所得稅適用標準」違反所得稅法第4條第1項
          第13款規定，原告於起訴狀第1及第2項有詳加說明
          ，敬請參閱，不再贅述。
        (3)原告「附設音樂、語文及資訊電腦短期補習班」係屬
          原告設立章程第6條第4款之業務，亦即原告經營「附
          設音樂、語文及資訊電腦短期補習班」之支出，乃原
          告創設目的有關之支出，與財政部68年10月9日台財
          稅第37113號函說明所載：「2．教育、文化、公益、
          慈善機關或團體免納所得稅適用標準第2條第4項免稅
          規定，係指限於舉辦與創設目的有密切關係之業務而
          言，至於是否與其創設目的有關，應視其設立章程如
          何及經營業務之性質如何而定」等語相符合（原証6
          號）。其次，有關財政部84年12月27日台財稅第8416
          60404號函對前開免稅適用標準第2條第8款70％計算
          式之解釋，係以「機關團體用於與其創設目的有關活
          動之支出占『機關團體銷售貨物或勞務以外之收入加
          計其銷售貨物或勞務之所得額』之比例為準」，其解
          釋有所不當，試舉一例加以說明：如果某基金會之「
          除銷售勞務以外之收入」為10萬元，而銷售勞務收入
          為100萬元，至於為銷售勞務所為支出係屬經營與創
          設目的有關之支出為90萬元，如依行政院之解釋其收
          入共為110萬元，而與創設目的有關之支出為90萬元
          ，其比例為81.8％，符合免稅標準，若依上述財政部
          之解釋，則收入祇有20萬元（因為銷售勞務之收入
          100萬元，減去支出90萬元，其剩餘所得額為10萬元
          ，再加上「除銷售勞務以外之收入」10萬元，共20萬
          元），然無支出，顯然無法計算其所占之比率，亦即
          財政部之解釋將「與創設目的有關之支出」，以基金
          會之收入予以減除而使其消失，以致使基金會無法達
          到免稅之標準，如此解釋，顯然違反上述行政院所發
          佈免稅適用標準第8條之規定及意旨。依下級命令不
          能牴觸上級命令，牴觸者無效之規範下，則財政部84
          年12月27日台財稅第000000000號解釋函應屬無效，
          不能適用。以上原告之主張，被告避而不談，難謂合
          法。
      7.被告答辯狀答辯理由第3項所為主張，有所錯誤，原告
        分別反駁如下：
        (1)被告所提出答辯狀答辯理由第3項援用司法院大法官
          釋字第346號解釋而主張行政院所發布「教育、文化
          、公益、慈善機關或團體免納所得稅適用標準」，並
          無與憲法第19條牴觸乙節，查司法院大法官釋字第34
          6號解釋，祇是表示法律基於特定目的，就徵收稅捐
          ，可授權行政機關訂定行政命令而已，並非指行政院
          所頒布「教育、文化、公益、慈善機關或團體免納所
          得稅適用標準」之內容可違反法律之規定。
        (2)按所得稅法第4條第1項第13款規定：「教育、文化、
          公益、慈善機關或團體，符合行政院規定標準者，其
          本身之所得及其附屬作業組織之所得」，免納所得稅
          。其免稅之要件，必須教育、文化、公益、慈善機關
          或團體符合行政院規定標準，亦即行政院所規範之標
          準，係有關教育、文化、公益、慈善機關或團體之組
          織或條件必須符合標準（比如：（1）必須合於民法
          總則公益社團或財團組織；（2）不對捐贈人等為變
          相盈餘之分配；（3）解散時，財產應歸屬自治機關
          ；（4）基金應存放於金融機構等；（5）  與捐贈人
          、董監事等無不正常關係等等，詳細內容請閱原証7
          號），與該機關或團體之附屬作業組織所產生之所得
          項目無關。然查行政院所發布「教育、文化、公益、
          慈善機關或團體免納所得稅適用標準」（以下簡稱免
          稅適用標準）第2條規定：「教育、文化、公益、慈
          善機關或團體符合下列規定者，其本身之所得及其附
          屬作業組織之所得，除銷售貨物或勞務之所得外，免
          納所得稅」之規定，其中「銷售貨物或勞物之所得」
          ，排除在免稅之範圍，此為所得稅法第4條第1項第13
          款規定所無，由此可見行政院所發佈「免稅適用標準
          」之行政命令，超越母法（所得稅法第4條第1項第13
          款）之規定，依大法官會議釋字第367號解釋理由書
          所載：「舉凡應以法律明定之租稅項目，自不得以命
          令作不同之規定，否則即屬違反租稅法律主義」，依
          憲法第172條規定，應屬無效，被告在其答辯狀第3項
          所答辯「且未逾越法律授權之範圍」，即有錯誤。
        (3)財政部訴願決定書理由欄第4項第10行記載：「該標
          準之所以規定將銷售貨物或勞務所得，排除於免納所
          得稅之適用範圍，乃鑑於機關團體及其附屬作業組織
          如有銷售貨物或勞務之行為，即與一般營利事業無異
          ，卻享受免稅之利益，產生稅制不公平現象，故有加
          以規範之必要，亦即為維護租稅公平，乃將有關銷售
          貨物或勞務之所得之排除於免稅範圍之外」等語，查
          所得稅法第4條第1項第13款規定「教育、文化、公益
          、慈善機關或團體…其本身之所得及其附屬作業組織
          之所得」均免納所得稅，並未限制「附屬作業組織」
          之「銷售貨物或勞務之所得」不在免稅之範圍。又依
          所得稅法施行細則第5條規定：「本法第4條第1項第
          13款所稱之附屬作業組織，指教育、文化、公益、慈
          善機構或團體為達成其創設目的而另設經營事業或營
          業行為之組織」，再者「附屬作業組織之所得，依加
          值型及非加值型營業稅法第3條規定，當然係指銷售
          貨物及勞務之所得，其營業行為當然與一般營利事業
          無異，祇是因為該附屬作業組織隸屬於所得稅法第4
          條第1項第13款之教育、文化、公益、慈善機關或團
          體才獲得免稅，這是依法有據，而且立案補習班之教
          育勞務所得也免納營業稅，此有財政部75年9月8日台
          財稅第7549419號函可稽（原証8號），其實所得稅法
          及營業稅法所有的免稅都是產生稅制不公平，祇是為
          鼓勵教育、文化、公益、慈善機關或團體從事與其創
          設目的有關之活動而給予免稅之優惠，這是立法之目
          的所在。而財政部駁回訴願之理由，卻以「附屬作業
          組織如有銷售貨物或勞務之行為，即與一般營利事業
          無異，卻享受免稅所產生稅制不公平現象，故有加以
          規範之必要」等語，其理由顯有不當，並違反所得稅
          法第4條第1項第13款之規定及立法目的。因此行政院
          免稅適用標準第2條「銷售貨物或勞務之所得」排除
          在免稅範圍，顯然違反所得稅法第4條第1項第13款之
          規定，依憲法第172條規定，命令抵觸法律者無效，
          因此行政院所訂免稅適用標準第2條將附屬作業組織
          之所得排除銷售貨物或勞務之所得為免稅之項目，顯
          然無效。
        (4)被告答辯狀答辯理由第3項倒數第4行所載：「故於免
          稅標準第3條規定，若已用於上開活動支出者，仍不
          予課稅，此不僅能達到所得稅法第4條第1項第13款規
          定之鼓勵目的」等語，祇是在說明教育、文化、公益
          、慈善機關或團體從事於創設目的有關之活動，其活
          動支出不予課稅而已，其與「免稅適用標準」第2條
          將「銷售貨物或勞務所得」排除在免稅範圍之規定無
          關。其實「免稅適用標準」第3條第1項：「由各級政
          府機關籌設之教育、文化、公益、慈善機關或團體，
          不受前條第1項第6款及第8款之限制…前項機關或團
          體…得不受前條第1項第5款…之限制」而已，與「銷
          售貨物或勞務所得」排除在免稅範圍有違反所得稅法
          第4條第1項第13款之規定無關，被告將與本案無關之
          規定作為答辯之理由，祇是增加原告之答辯，並無必
          要。
      8.被告所提出答辯狀答辯理由第4項所為主張：「又財政
        部84年12月27日台財稅第000000000號函有關免稅適用
        標準70％支出比例計算方式，分子為「機關團體用於與
        其創設目的有關活動之支出」，分母部分為「機關團體
        銷售貨物或勞務以外之收入加計其銷售貨物或勞務之所
        得額」。設若於計算支出比例時，分子改依原告主張之
        創設目的支出含括銷售貨物或勞務之支出，分母亦不能
        只加計收入減去支出後之所得，則若無銷售貨物或勞務
        以外之支出（即「與創設目的有關之支出」為0元），
        或「與創設目的有關之支出」金額非常微小，其比例亦
        可達到70％時，則其活動與一般營利事業無異，卻享受
        免稅利益，有失政府鼓勵捐資從事公益的目的。因此財
        政部前開免稅支出計算式，可防止有公益之名而無舉辦
        公益事業之實」云云，原告分別反駁如下：
        (1)查財政部訴願決定，並未斟酌原告「附設音樂、語文
          及資訊電腦短期補習班」係屬原告設立章程第6條第4
          款之業務，亦即原告經營「附設音樂、語文及資訊電
          腦短期補習班」之支出，乃原告創設目的有關之支出
          ，與財政部68年10月9日台財稅第37113號函說明所載
          ：「2．教育、文化、公益、慈善機關或團體免納所
          得稅適用標準第2條第4項免稅規定，係指限於舉辦與
          創設目的有密切關係之業務而言，至於是否與其創設
          目的有關，應視其設立章程如何及經營業務之性質如
          何而定」等語相符合（原証6號），此點為財政部訴
          願駁回之理由所避而不談。
        (2)其次，有關財政部84年12月27日台財稅第000000000
          號函對前開免稅適用標準第2條第1項第8款70％計算
          式之解釋，係以「機關團體用於與其創設目的有關活
          動之支出占『機關團體銷售貨物或勞務以外之收入加
          計其銷售貨物或勞務之所得額』之比例為準」，其解
          釋有所不當，試舉一例加以說明：如果某基金會之「
          除銷售勞務以外之收入」為10萬元，而銷售勞務收入
          為100萬元，至於為銷售勞務所為支出係屬經營與創
          設目的有關之支出為90萬元，如依行政院之解釋其收
          入共為110萬元，而與創設目的有關之支出為90萬元
          ，其比例為81．8％（附表1），符合免稅標準，若依
          上述財政部之解釋，則收入祇有20萬元（因為銷售勞
          務之收入100萬元，減去支出90萬元，其剩餘所得額
          為10萬元，再加上「除銷售勞務以外之收入」10萬元
          ，共20萬元），然無支出，顯然無法計算其所占之比
          率（附表2），亦即財政部之解釋將「與創設目的有
          關之支出」，以基金會之銷售勞務收入予以減除而使
          其消失，以致使基金會無法達到免稅之標準，難謂合
          法。
        (3)查財政部對於免稅適用標準第2條第1項第8款機關團
          體用於與其創設目的有關活動之支出必須達到70％始
          可免稅，其理由「乃在於推動機關團體確實將其可用
          之資金，從事與其創設目的有關之活動，防止有公益
          之名而無舉辦公益事業之實」等語，原告並未反對，
          祇是其所述理由與上述計算70％之公式無關。而且其
          計算70％之計算公式有所錯誤，詳如前述。次查財政
          部所函示之計算公式其主要之錯誤在於原告銷售勞務
          所支出之成本係屬「經營與原告創設目的有關之支出
          」，則財政部不能將銷售勞務之收入減去與其經營與
          創設目的有關之支出，以其所得額併入銷售勞務以外
          之收入作為計算公式之分母，而且將「用於與其創設
          目的有關活動支出」削減甚多，甚至該支出為「零」
          。一般而言，如作業組織銷售貨物或勞務之收入占該
          財團法人之全部收入比例很高時，則依該計算方式計
          算，很難達到70％之標準，將被課以所得稅，顯然其
          計算公式有違反邏輯及錯誤。
        (4)依上述財政部之解釋，顯然違反上述行政院所發佈免
          稅適用標準第2條第1項第8款之規定及意旨。依下級
          命令不能牴觸上級命令，牴觸者無效之規範下，則財
          政部84年12月27日台財稅第000000000號解釋函應屬
          無效，不能適用。有關財政部所援用84年3月1日台財
          稅第841607554號函、85年3月27日台財稅第85190029
          2號函及89年6月1日台財稅第0890453088號函之內容
          均與84年12月27日第000000000號函相同，均因牴觸
          上級命令而無效。以上原告之主張，被告避而不談，
          難謂合法。
    (二)被告主張之理由：
      1.按「教育、文化、公益、慈善機關或團體符合左列規定
        者，其本身之所得及其附屬作業組織之所得，除銷售貨
        物或勞物之所得外，免納所得稅。…8、其用於與其創
        設目的有關活動之支出，不低於基金之每年孳息及其他
        各項收入百分之70。但經主管機關查明函請財政部同意
        者，不在此限。」「符合前開規定之教育、文化、公益
        、慈善機關或團體，其銷售貨物或勞務之所得，除銷售
        貨物或勞務以外之收入不足支應與其創設目的有關活動
        之支出時，得將該不足支應部分扣除外，應依法課徵所
        得稅。」「本標準修正發布生效日尚未核課確定之案件
        ，適用本標準修正後之規定辦理。」為92年3月26日行
        政院臺財字第0920006427號令發布之免稅適用標準第2
        條第1項第8款、第3條第1項及第5條所明定。次按「說
        明3：本標準所稱『銷售貨物或勞務』，係指將貨物之
        所有權移轉與他人，以取得代價者，為銷售貨物；提供
        勞務予他人，或提供貨物與他人使用、收益，以取得代
        價者，為銷售勞務。」「…上開稅法第11條第4項規定
        之教育、文化、公益、慈善機關或團體及其附屬作業組
        織（以下簡稱機關團體），於適用首揭條款有關『用於
        與其創設目的有關活動之支出，不低於基金之每年孳息
        及其他經常性收入百分之80』之規定時，應以『機關團
        體用於與其創設目的有關活動之支出』占『機關團體銷
        售貨物或勞務以外之收入加計其銷售貨物或勞務之所得
        額』之比例為準，據以核定其是否符合首揭條款規定；
        至機關團體銷售貨物或勞務發生虧損，於計算上開支出
        比例時，可列為機關團體之支出項下計算。」「說明3
        ：機關團體之成本、費用等支出，若同時與其創設目的
        活動及銷售貨物或勞務有關，其損益計算項目認定如下
        ：…（2）機關團體依前開規定自行申報為銷售貨物或
        勞務之成本、費用支出，因超越所得稅法及營利事業所
        得稅查核準則規定之列支標準，未准列支時，如該部分
        支出確與其創設目的活動有關，且有支付事實及取具合
        法憑證，可於依免稅標準第2條第1項第8款規定計算百
        分之80支出比例時，併入支出項下計算。…」「84年度
        至87年度之結算申報案件，仍應依本部84年12月27日台
        財稅第000000000號函規定辦理。」復為財政部84年3月
        1 日台財稅第841607554號函、84年12月27日台財稅第
        000000000號函、85年3月27日台財稅第851900292號函
        及89年6月1日台財稅第0890453088號函所明釋。
      2.本件原告本期申報補習班收入87,889,781元、基金會收
        入1,134,278元、收入合計89,024,059元，補習班支出7
        9,849,419元、基金會支出6,284,513元、合計86,133,9
        32元。被告原查以其申報附屬作業組織－三多音樂短期
        補習班學費收入2,578,733元、明誠音樂短期補習班1,6
        13,258元，因高雄市國稅局通報其自行填報之「補習班
        業務狀況調查表」三多音樂短期補習班為2,938,800元
        、明誠音樂短期補習班為1,919,910元，爰以調整補習
        班收入為88,556,500元，加計基金會收入後，核定收入
        為89,690,778元；支出部分，原告原申報支出設備器材
        5,638,930元，係屬鋼琴、電子琴等支出，經被告通知
        原告應轉列資本支出、重新計算本年度應攤提金額為94
        ,892元，又依原告92年2月24日說明書，其原申報衡陽
        補習班設備支出誤列為280,170元，應更正為259,449元
        ，爰核定補習班支出為74,603,535元、基金會5,986,35
        9元、支出合計80,589,894元，附屬作業組織銷售貨物
        或勞務（補習班部分）應稅所得為13,952,965元、基金
        會餘絀數為絀數4,852,081元。又依前開財政部84年12
        月27日台財稅第000000000號函有關免稅適用標準80％
        （修正後為70％）支出比例計算方式，原告用於與創設
        目的有關之活動支出金額為5,986,359元，占銷售貨物
        或勞務以外收入1,134,278元及轉正後銷售貨物或勞務
        所得13,952,965元之39．68％，支出未達收入的70％，
        並依首揭免稅適用標準第3條規定，計算課稅所得額為
        9,100,884元。
      3.原告訴稱免稅適用標準第2條「銷售貨物或勞務之所得
        」排除在免稅範圍，顯然違反所得稅法第4條第1項第13
        款之規定乙節：查「憲法第19條規定人民有依法律納稅
        之義務，係指有關納稅之義務應以法律定之，並未限制
        其應規定於何種法律。法律基於特定目的，而以內容具
        體、範圍明確之方式，就徵收稅捐所為之授權規定，並
        非憲法所不許。」為司法院大法官解釋釋字第346號解
        釋。又所得稅法第4條第1項第13款規定教育、文化、公
        益、慈善機關或團體，其本身之所得及其附屬作業組織
        之所得，於符合一定條件下得免納所得稅，乃為鼓勵教
        育、文化、公益、慈善機關或團體從事與其創設目的有
        關之活動，並鑑於教育、文化、公益、慈善機關或團體
        之免稅問題日趨複雜，利用此款規定以規避稅負者亦日
        益增多，故立法明定「符合行政院規定標準者，其本身
        之所得及其附屬作業組織之所得」免納所得稅。免稅適
        用標準之所以規定將銷售貨物或勞務之所得，排除於免
        納所得稅之適用範圍，乃鑑於機關團體及其附屬作業組
        織如有銷售貨物或勞務之行為，即與一般營利事業無異
        ，卻享受免稅利益，產生稅制不公平現象；但為鼓勵教
        育、文化、公益、慈善機關或團體從事與其創設目的有
        關之活動，故於免稅標準第3條規定，若已用於上開活
        動支出者，仍不予課稅。此不僅能達到所得稅法第4條
        第1項第13 款規定之鼓勵目的，且未逾越法律授權之範
        圍，更表現租稅公平原則，與憲法第19條並無牴觸。
      4.原告「附設音樂、語文及資訊電腦短期補習班」，原告
        訴稱其為「與創設目的有關之支出」，依首揭財政部函
        釋規定顯為銷售貨物或勞務，非屬與創設目的有關之支
        出，原告主張，核不足採。又財政部84年12月27日台財
        稅第000000000號函有關免稅適用標準70％支出比例計
        算方式，分子為「機關團體用於與其創設目的有關活動
        之支出」，分母部分為「機關團體銷售貨物或勞務以外
        之收入加計其銷售貨物或勞務之所得額」。設若於計算
        支出比例時，分子改依原告主張之創設目的支出含括銷
        售貨物或勞務之支出，分母亦不能只加計收入減去支出
        後之所得，則若無銷售貨物或勞務以外之支出（即「與
        創設目的有關之支出」為0元），或「與創設目的有關
        之支出」金額非常微小，其比例亦可達到70％時，則其
        活動與一般營利事業無異，卻享受免稅利益，有失政府
        鼓勵捐資從事公益的目的。因此財政部前開免稅支出計
        算式，可「防止有公益之名而無舉辦公益事業之實」，
        原告訴稱該計算式不合邏輯及錯誤，顯有誤解。
      5.據上論述，本件原處分、訴願決定均無違誤，為此請求
        判決如被告答辯之聲明。
    理  由
一、按「左列各種所得，免納所得稅︰……一三、教育、文化、
    公益、慈善機關或團體，符合行政院規定標準者，其本身之
    所得及其附屬作業組織之所得。」為所得稅法第4條第1項第
    13款所明定；又「教育、文化、公益、慈善機關或團體符合
    左列規定者，其本身之所得及其附屬作業組織之所得，除銷
    售貨物或勞物之所得外，免納所得稅。…8、其用於與其創
    設目的有關活動之支出，不低於基金之每年孳息及其他各項
    收入百分之70 。但經主管機關查明函請財政部同意者，不
    在此限。」、「符合前開規定之教育、文化、公益、慈善機
    關或團體，其銷售貨物或勞務之所得，除銷售貨物或勞務以
    外之收入不足支應與其創設目的有關活動之支出時，得將該
    不足支應部分扣除外，應依法課徵所得稅。」、「本標準修
    正發布生效日尚未核課確定之案件，適用本標準修正後之規
    定辦理。」為92年3月26日行政院臺財字第0920006427號令
    發布之免稅適用標準第2條第1項第8款、第3條第1項及第5條
    所明定。次按「說明3：本標準所稱『銷售貨物或勞務』，
    係指將貨物之所有權移轉與他人，以取得代價者，為銷售貨
    物；提供勞務予他人，或提供貨物與他人使用、收益，以取
    得代價者，為銷售勞務。」、「…上開稅法第11條第4項規
    定之教育、文化、公益、慈善機關或團體及其附屬作業組織
    （以下簡稱機關團體），於適用首揭條款有關『用於與其創
    設目的有關活動之支出，不低於基金之每年孳息及其他經常
    性收入百分之80（修正後為70）』之規定時，應以『機關團
    體用於與其創設目的有關活動之支出』占『機關團體銷售貨
    物或勞務以外之收入加計其銷售貨物或勞務之所得額』之比
    例為準，據以核定其是否符合首揭條款規定；至機關團體銷
    售貨物或勞務發生虧損，於計算上開支出比例時，可列為機
    關團體之支出項下計算。」「說明3：機關團體之成本、費
    用等支出，若同時與其創設目的活動及銷售貨物或勞務有關
    ，其損益計算項目認定如下：…（2）機關團體依前開規定
    自行申報為銷售貨物或勞務之成本、費用支出，因超越所得
    稅法及營利事業所得稅查核準則規定之列支標準，未准列支
    時，如該部分支出確與其創設目的活動有關，且有支付事實
    及取具合法憑證，可於依免稅標準第2條第1項第8款規定計
    算百分之80（修正後為70）支出比例時，併入支出項下計算
    。…」、「84年度至87年度之結算申報案件，仍應依本部84
    年12月27日台財稅第000000000號函規定辦理。」復為財政
    部84年3月1日台財稅第84160755 4號函、84年12月27日台財
    稅第000000000號函、85年3月27日台財稅第851900292號函
    及89年6月1日台財稅第08904530 88號函所明釋。
二、本件原告87年度機關或團體結算申報，原列報補習班收入87
    ,889,781 元、基金會收入1,134, 278元、收入合計89,024,
    059元，補習班支出79,849,419元、基金會支出6,284,513元
    、支出合計86,133,932元，被告機關初查以原告用於與創設
    目的有關之活動支出金額為5,98 6,359元，占銷售貨物或勞
    務以外收入1,134,278元及轉正後銷售貨物或勞務所得13,95
    2,965元之39．68％，支出未達收入百分之70，乃依「教育
    文化公益慈善機關或團體免納所得稅適用標準」第2條之1規
    定，計算課稅所得額為9,100,884元，原告不服，申請復查
    ，未獲變更，提起訴願遭決定駁回，循序起訴意旨略以：行
    政院所發布「教育、文化、公益、慈善機關或團體免納所得
    稅適用標準」第2條規定，將其中「銷售貨物或勞物之所得
    」排除在免稅之範圍，此行政命令，已超越母法即所得稅法
    第4條第1項第13款之規定，應屬無效；再「附屬作業組織之
    所得，依加值型及非加值型營業稅法第3條規定，當然係指
    銷售貨物及勞務之所得，惟因隸屬於所得稅法第4條第1項第
    13款之教育、文化、公益、慈善機關或團體才獲得免稅，依
    法有據；又「免稅適用標準」第8條規定：「其用於與其創
    設目的有關活動之支出，不低於基金之每年孳息及其他各項
    收入百分之70」，其所謂「基金之每年孳息及其他各項收入
    」係指基金之全部收入而言，並非指「機關團體銷售貨物或
    勞務以外之收入加計其銷售貨物或勞務之所得額」；原告章
    程第6條第4款之經營業務訂有「附設音樂、語文及資訊電腦
    短期補習班」之項目，亦即經營補習班之支出為原告創設目
    的有關之支出，其目的在推廣音樂、美化人生，顯然符合財
    政部68年10月9日台財稅第37113號函之解釋，顯然被告之核
    課處分之計算公式，使得具有「附屬作業組織」之財團法人
    ，其創設目的有關之支出無法達到收入70％，致無法符合免
    稅適用標準而須繳稅，顯違反所得稅法第4條第1項第13款之
    規定云云。
三、查所得稅法第4條第1項第13款規定教育、文化、公益、慈善
    機關或團體，其本身之所得及其附屬作業組織之所得，於符
    合一定條件下得免納所得稅，乃為鼓勵教育、文化、公益、
    慈善機關或團體從事與其創設目的有關之活動，並鑑於教育
    、文化、公益、慈善機關或團體之免稅問題日趨複雜，利用
    此款規定以規避稅負者亦日益增多，故立法明定「符合行政
    院規定標準者，其本身之所得及其附屬作業組織之所得」免
    納所得稅。查原告87年度機關或團體結算申報，原列報補習
    班收入87,8 89,781元、基金會收入1,134, 278元、收入合
    計89,024,059元，補習班支出79,849,419元、基金會支出
    6,284,513元、支出合計86,133,932元，被告初查以其申報
    附屬作業組織－三多音樂短期補習班學費收入2,578,73 3元
    、明誠音樂短期補習班1,6 13,258元，因高雄市國稅局通報
    其自行填報之「補習班業務狀況調查表」三多音樂短期補習
    班為2,938,800元、明誠音樂短期補習班為1,919,910元，爰
    以調整補習班收入為88,556,500元，加計基金會收入後，核
    定收入為89,690,778元；支出部分，原告原申報支出設備器
    材5,638,930元，係屬鋼琴、電子琴等支出，經被告通知原
    告應轉列資本支出、重新計算本年度應攤提金額為94,8 92
    元，又依原告92年2月24日說明書，其原申報衡陽補習班設
    備支出誤列為280,170元，應更正為259,4 49元，爰核定補
    習班支出為74,603,535元、基金會5,986,35 9元、支出合計
    80,589,894元，附屬作業組織銷售貨物或勞務（補習班部分
    ）應稅所得為13,952,965元、基金會餘絀數為絀數4,852,
    081元。又依前開財政部84年12月27日台財稅第000000000號
    函有關免稅適用標準80％（修正後為70％）支出比例計算方
    式，原告用於與創設目的有關之活動支出金額為5,986,359
    元，占銷售貨物或勞務以外收入1,1 34,278元及轉正後銷售
    貨物或勞務所得13,952,965元之39．68％，支出未達收入的
    70％，並依首揭免稅適用標準第3條規定，計算課稅所得額
    為9,100,884元，並無不合。
四、原告雖主張免稅適用標準第2條「銷售貨物或勞務之所得」
    排除在免稅範圍，顯然違反母法即所得稅法第4條第1項第13
    款之規定，應屬無效云云：惟查「憲法第19條規定人民有依
    法律納稅之義務，係指有關納稅之義務應以法律定之，並未
    限制其應規定於何種法律。法律基於特定目的，而以內容具
    體、範圍明確之方式，就徵收稅捐所為之授權規定，並非憲
    法所不許。」司法院釋字第346號解釋甚明。依所得稅法第4
    條第1項第13款明定，有關教育、文化、公益、慈善機關或
    團體符合行政院規定標準者，其本身之所得及其附屬作業組
    織之所得，免納所得稅；行政院基於上開所得稅法之授權，
    以92年3月26日行政院臺財字第0920006427號令發布免稅適
    用標準，該標準第2條第1項第8款規定教育、文化、公益、
    慈善機關或團體，用於與其創設目的有關活動之支出，不低
    於基金之每年孳息及其他各項收入百分之70，其本身之所得
    及其附屬作業組織之所得，除銷售貨物或勞物之所得外，免
    納所得稅。同標準第3條第1項則規定上揭教育、文化、公益
    、慈善機關或團體，其銷售貨物或勞務之所得，除銷售貨物
    或勞務以外之收入不足支應與其創設目的有關活動之支出時
    ，得將該不足支應部分扣除外，應依法課徵所得稅；上揭規
    定之所以將銷售貨物或勞務之所得，排除於免納所得稅之適
    用範圍，乃鑑於機關團體及其附屬作業組織如有銷售貨物或
    勞務之行為，即與一般營利事業無異，卻享受免稅利益，產
    生稅制不公平現象；但為鼓勵教育、文化、公益、慈善機關
    或團體從事與其創設目的有關之活動，故於免稅標準第3條
    規定，若已用於上開活動支出者，仍不予課稅。此不僅能達
    到所得稅法第4條第1項第13款規定之鼓勵目的，且未逾越法
    律授權之範圍，更表現租稅公平原則，與憲法第19條並無牴
    觸。原告所認，容有誤解。
五、原告另主張「附設音樂、語文及資訊電腦短期補習班」係屬
    原告設立章程第6條第4款之業務，亦即原告經營「附設音樂
    、語文及資訊電腦短期補習班」之支出，乃原告創設目的有
    關之支出；又有關財政部84年12月27日台財稅第000000000
    號函對前開免稅適用標準第2條第8款70％計算式之解釋，係
    以「機關團體用於與其創設目的有關活動之支出占『機關團
    體銷售貨物或勞務以外之收入加計其銷售貨物或勞務之所得
    額』之比例為準」，其解釋有所不當云云；查原告基金會附
    設之音樂、語文及資訊電腦短期補習班有關所得，核其性質
    係屬機關團體及其附屬作業組織之銷售勞務所得，依上開說
    明，亦與一般營利事業無異，故被告依上揭免稅適用標準，
    認原告經營補習班業務之收入，乃銷售勞務性質，並無免稅
    規定之適用，即無不合。次查財政部84年12月27日台財稅第
    000000000號函有關免稅適用標準70％支出比例計算方式，
    分子為「機關團體用於與其創設目的有關活動之支出」，分
    母部分為「機關團體銷售貨物或勞務以外之收入加計其銷售
    貨物或勞務之所得額」，設若於計算支出比例時，分子改依
    原告主張之創設目的支出含括銷售貨物或勞務之支出，分母
    亦不能只加計收入減去支出後之所得，則若無銷售貨物或勞
    務以外之支出（即「與創設目的有關之支出」為0元），或
    「與創設目的有關之支出」金額非常微小，其比例亦可達到
    70％時，則其活動與一般營利事業無異，卻享受免稅利益，
    有失政府鼓勵捐資從事公益的目的，因此財政部前開免稅支
    出計算式，除可用於鼓勵與其創設目的有關活動之支出，符
    合公益目的外；亦可防止有公益之名而無舉辦公益事業之實
    ，符合租稅公平原則與所得稅法第4條第1項第13款之立法目
    的。原告主張該計算式不合邏輯及錯誤，尚難採據。
六、綜上所述，原告起訴論旨，並非可採。本件被告依上揭免稅
    適用標準，認原告經營補習班業務之收入，乃銷售勞務性質
    ，並無免稅規定之適用，依該標準第2條之1規定，核定原告
    課稅所得額為9,100,884元，並無違誤，復查及訴願決定遞
    予維持，亦無不合；原告仍執前詞，訴請撤銷，為無理由，
    應予駁回。
七、兩造其餘主張陳述，於判決結果不生影響，無庸一一論列，
    併予敘明。
據上論結，本件原告之訴為無理由，爰依行政訴訟法第98條第3
項前段，判決如主文。
中    華    民    國    95    年    1    月    26     日
                  第六庭審判長法  官  林樹埔
                              法  官  曹瑞卿
                              法  官  許瑞助
上正本證明與原本無異。
如不服本判決，應於送達後20日內，向本院提出上訴狀並表明上
訴理由，如於本判決宣示後送達前提起上訴者，應於判決送達後
20日內補提上訴理由書（須按他造人數附繕本）。
中    華    民    國    95    年     1    月   26     日
                              書記官  吳芳靜


司法院資訊處製作；財團法人民間司法改革基金會備份。
